【裁判字號】    99,訴,65
【裁判日期】    990825
【裁判案由】    損害賠償
【裁判全文】
臺灣臺東地方法院民事判決                99年度訴字第65號
原      告  行政院國軍退除役官兵輔導委員會太平榮譽國民之
            家
法定代理人  乙○○
訴訟代理人  吳漢成律師
被      告  甲○○    現於臺東監獄
訴訟代理人  蕭芳芳律師
上列當事人間請求損害賠償事件，本院於民國99年8 月11日言詞
辯論終結，判決如下：
    主    文
原告之訴駁回。
訴訟費用由原告負擔。
    事 實 及 理 由
一、原告主張：被告因違反貪污治罪條例案件，業經最高法院98
    年度台上字第5060號刑事判決駁回上訴確定。被告侵占挪用
    之犯罪所得為新臺幣（下同）4,128,541 元，經臺東地方法
    院檢察署扣得犯罪所得3,384元，尚不足4,125,157元。基於
    相信同仁立場，原告自始相信被告清白，即便今日，被告仍
    堅信自己刑事部分無罪，故原告過去始終相信被告辯解。嗣
    經最高法院判決駁回其上訴確定後，始相信被告犯行。因此
    ，原告在刑事判決確定前，無從知悉其侵權行為，亦即原告
    係在被告刑事判決確定後，始「實際知悉損害及賠償義務人
    」確實為被告，故時效消滅之計算，應自原告「實際知悉損
    害」時即刑事判決確定時起算。爰依侵權行為法律關係提起
    本訴等語，並聲明：被告應給付原告4,125,157 元，及自支
    付命令狀送達翌日起至清償日止，按年息5﹪計算之利息。
二、被告則以：被告於民國95年12月22日經臺東地方法院檢察署
    檢察官以95年度偵字第2753號起訴，嗣經本院於96年12月31
    日以95年度訴字第341 號刑事判決、臺灣高等法院花蓮分院
    97年度上訴字第36號刑事判決、並經最高法院98年度台上字
    第50 60號刑事判決駁回在案。自原告於檢察官於95年12 月
    22日起訴時知悉被告犯行之時起算，原告之侵權行為損害賠
    償請求權已於97年12月22日罹於時效，被告據此提出時效抗
    辯拒絕給付等語置辯。並聲明：原告之訴駁回。
三、本院得心證之理由：
(一)協同雙方當事人整理爭點，兩造均同意本件爭執事項為原告之
  侵權行為損害賠償請求權是否罹於時效。析述如下。
(二)按因故意或過失，不法侵害他人之權利者，負損害賠償責任。
  故意以背於善良風俗之方法，加損害於他人者亦同。違反保護
  他人之法律，致生損害於他人者，負賠償責任。但能證明其行
  為無過失者，不在此限。因侵權行為所生之損害賠償請求權，
  自請求權人知有損害及賠償義務人時起，二年間不行使而消滅
  。自有侵權行為時起，逾十年者亦同；民法第184條及第197條
  第1 項分別定有明文。次按關於侵權行為損害賠償請求權之消
  滅時效，應以請求權人實際知悉損害及賠償義務人時起算，非
  以知悉賠償義務人因侵權行為所構成之犯罪行為經檢察官起訴
  ，或法院判決有罪為準；最高法院72年台上字第738 號判例可
  資參照。原告主張始終相信被告之辯解及清白，嗣經最高法院
  判決駁回被告上訴確定後，始相信被告犯行云云。惟查：訴外
  人潘立為原告之會計室主任，其於82年10月底調任後，發現自
  79年至83年間均無未發放榮民給與款結餘繳回之帳款，致會計
  室無任何製作代收款或保管款之帳冊，與事理有違，經與原告
  所轄各堂隊事務員逐一核對後，簽請甲○○自行結算並製作追
  繳以前年度中止就養榮民給與清冊，分次繳回79年至83年6 月
  未領榮民給與合計3,510,338元，並於90 年調職時向法務部調
  查局臺東縣調查站提出檢舉；另原告83年4 月份製作之榮民給
  與印領清冊（追繳以前年度中止就養榮民給與），亦證被告於
  83年4月30日繳回某榮民未領之82年4月至8 月生活給與，至81
  年11月至82年3月部分則未繳回；又被告於83年7月19日簽呈以
  榮民給與印領清冊報繳以前年度未領給與表，證明被告係因審
  計部視導榮民給與作業有缺失，事後並陸續報繳回庫等情，見
  本院95年度訴字第341 號刑事判決。其次，訴外人陳禮明為原
  告輔導員兼任百壽堂堂長，於90 年間發現某榮民存摺遭盜領1
  百餘萬元，告知訴外人即當時擔任原告輔導室主任張添枝等情
  ，此有陳禮明於刑事偵查程序證詞為憑，見臺灣臺東地方法院
  檢察署95年度偵字第2753 號起訴書。再者，原告於97年4月10
  日函覆臺灣高等法院花蓮分院，函文意旨係提供被告79年7 月
  至83年9 月任職出納負責發放榮民給與發放剩餘款繳交情形，
  於說明欄第二項並記載「甲○○於79年7月至82年7月任職本家
  出納負責發放榮民給與期間，均未繳回剩餘款，惟經查察後始
  陸續部分繳回，全案資料卷存檢調單位」等語，此附於臺灣高
  等法院花蓮分院97年度上訴字第36號刑事卷宗第79頁可稽。上
  開卷宗均經原告同意引用。綜觀上情，堪認原告於83年間即已
  知悉被告有違法行為，始與被告協商而追回79年至83年6 月未
  領榮民給予款項可信。復參以發放榮民生活給與之對象、方式
  、細節，且係每月發放，若非原告內部人員，並職司相關業務
  之人，外人無從知悉發放作業流程，更難發現被告違法行為。
  且原告於97年4 月10日上開函文既已陳稱製作發放榮民給與剩
  餘款表單，並自承交與檢調單位等語。足證原告於偵查程序時
  明知被告違法行為。準此，原告前揭抗辯委無可採，不值採信
  。
(三)從而，潘立檢舉之時，即被告經起訴前即95年12月21日之前，
  原告應已知悉被告犯行。從而，原告迄於99年4月8日始行提出
  支付命令聲請狀，自已罹於2 年消滅時效。故被告抗辯即屬有
  據。
四、據上論結，原告之訴無理由，應予駁回。爰依民事訴訟法第
    78條規定，判決如主文。
中    華    民    國    99    年    8     月    25    日
                  民事庭  審判長法  官
                                法  官
                                法  官
以上正本係照原本作成
如對本判決上訴，須於判決送達後20日內向本院提出上訴狀，如
委任律師提起上訴者，應一併繳納上訴審裁判費。
中    華    民    國    99    年    8     月    25    日
                                書記官  莊惠如

司法院資訊處製作；財團法人民間司法改革基金會備份。
